臺灣高等法院刑事判決　　　　　　　　　94年度上訴字第64號
上　訴　人
即　被　告　甲○○
上列上訴人因妨害自由案件，不服臺灣宜蘭地方法院93年度易字
第276 號，中華民國93年10月28日第一審判決（起訴案號：臺灣
宜蘭地方法院檢察署92年度偵緝字第2124號），提起上訴，本院
判決如下：
    主  文
原判決關於甲○○部分撤銷。
甲○○無罪。
    理  由
一、公訴意旨以：被告甲○○持有乙○○所交付，發票人為乙○○配偶陳淑子、面額均為新台幣（下同）10萬元之支票6張
    ，合計60萬元，經提示僅兌現其中1紙面額10萬元之支票，
    其餘50萬元支票提示均不獲兌現，乃心有未甘，為索討上開
    債務，經由不知情之友人呂錫在介紹而結識曾為人索討債務
    之張春長（經原審判處有期徒刑1年確定），甲○○即教唆
    張春長以強制力向乙○○索債，並約定張春長可得索得金額
    之一半。嗣於90年12月13日晚間6時許，張春長夥同2名不詳
    姓名之成年男子持上開支票，至乙○○位於宜蘭縣羅東鎮○○街319號5樓之2之住處，稱係受甲○○委託前來索討上開
    50萬元之債務，並聯絡甲○○確認乙○○身分無誤，嗣經乙○○允以聯絡其子丙○○返家處理後即行離去。嗣於同日晚
    間9時許，由張春長再度夥同該2名男子進入乙○○上開住處
    ，經丙○○向張春長等3人解釋上開票據債務之緣由，張春
    長等3人不願接受，丙○○即認無商談必要，欲起身離開時
    ，其中1人即以按住丙○○肩頭，阻止丙○○離開，張春長
    則另行召集在外等候之數名不詳姓名之成年男子進入乙○○
    長等人以「若其今天未解決該筆債務，就別想離開，且會很
    難看」等語威嚇之，並將該住處大門關上，其中1人進入廚
    房持菜刀6把陳列客廳以施威嚇，另徒手及使用鞋拔毆打丙○○，再以刀具來回搓其腋下，復徒手毆打乙○○（侵入住
    宅、傷害及毀損部分均未據乙○○、丙○○告訴），以此強
    暴、脅迫之方式，限制乙○○與丙○○之行動自由，不得不
    依渠等之要脅由丙○○簽立以其為發票人，面額40萬元、60
    萬元、150萬元及250萬元之本票4張面額合計500萬元交付張
    春長等人。張春長並與上開不詳姓名之人以超出甲○○教唆
    之範圍之犯意，基於恐嚇取財之犯意聯絡，利用上開強暴脅
    迫之手段向乙○○恐嚇稱應另交付現金，乙○○心生畏懼而
    允諾交付40萬元後，始於90年12月13日晚間12時許離去。
    乙○○受上開恐嚇，於90年12月14日下午2時許，經張春長
    以電話聯絡交付現款之地點，期間並數度更變更地點，最後
    於宜蘭縣羅東鎮○○○路之某加油站，將現金17萬元及面額
    23萬之支票1張交予受張春長委託前來之不詳姓名年籍綽號
    「阿仁」之人。因認被告甲○○與張春長有共犯刑法第304
    條第1項之強制罪嫌等語。
二、按犯罪事實應依證據認定之，無證據不得推定其犯罪事實；
    刑事訴訟法第154 條定有明文。又犯罪事實之認定，應憑真
    實之證據，倘證據是否真實尚欠明確，自難以擬制推測之方
    法，為其判斷之基礎；而認定犯罪事實之證據係指足以認定
    被告確有犯罪行為之積極證據而言，該項證據自須適合於被
    告犯罪事實之認定，始得採為斷罪資料（參照最高法院53年
    臺上字第656 號、29年上字第3105號判例），且刑事訴訟上
    證明之資料，無論其為直接或間接證據，均須達於通常一般
    之人均不致有所懷疑，而得確信其為真實之程度，始得據為
    有罪之認定，若其關於被告是否犯罪之證明未能達此程度，
    而有合理懷疑之存在，致使無從形成有罪之確信，根據「罪
    證有疑，利於被告」之證據法則，則不得遽為不利被告之認
    定（參照最高法院76年臺上字第4986號判例）。其以情況證
    據（即間接證據）斷罪時，尤須基於該證據在直接關係上所
    可證明之他項情況事實，本乎推理作用足以確證被告有罪，
    方為合法，不得徒憑主觀上之推想，將一般經驗上有利被告
    之其他合理情況逕予排除（參照最高法院32年上字第67號判
    例）。
三、訊據上訴人即被告甲○○矢口否認涉有上開犯行，辯稱：不
    知道被告張春長以暴力方式向告訴人乙○○討債云云。本件
    公訴人起訴被告甲○○涉犯刑法上之強制罪，無非依告訴人
    指訴為論據，然查：
　(一)被告甲○○固坦承將告訴人乙○○所開立之5張面額各100萬
    元之支票交付在介紹呂錫在介紹之綽號”阿強”之張春長，
    持向告訴人索討債務等情，而張春長亦確有至告訴人住處索
    討債務，其間張春長以強暴脅迫方式向告訴人要債，固經原
    審法院認定屬實，且判處張春長有期徒刑1年確定，於此首
    應釐清者乃被告甲○○與張春長有無就施用強暴脅迫之手段
    有犯意之連絡。
　(二)經查張春長自始於偵查中即陳明甲○○將票交伊說路過宜蘭
　　，看乙○○最近是否方便還錢云云（偵緝字第86號卷第28頁
　  ），並未供陳被告有指示以何方式催討。又證人呂鍚在於原
    審則供稱伊介紹甲○○認識張春長，但介紹以後的事就不知
    道，也未告訴甲○○，張春長會以何方式討債（原審卷第12
    3頁），因而被告甲○○事前亦不知張春長會以暴力索討，
    是以被告甲○○、張春長及介紹二人認識之呂錫在所供，均
    無從證實甲○○與張春長間，於討債之初，就討債之方法，
    有過任何指示或協議，亦即欠缺犯意之聯絡。
　(三)次查，張春長夥同不詳姓名年籍之數人以上開強暴脅迫之方
　　式討債，並限制告訴人乙○○、被害人丙○○行動自由之事
　  實，固據告訴人乙○○於偵查及原審審理時經交互詰問證述
    綦詳，核與證人即被害人丙○○於偵查中及原審交互詰問時
    證述情節大致相符。又告訴人乙○○確於90年12月14日，經
    被告張春長以電話指示，在宜蘭縣羅東鎮○○○路上某加油
    站，將現金17萬元及面額23萬元之支票，交付被告張春長委
    託之「阿仁」等情，亦據告訴人乙○○於偵查及原審審理中
    證述在卷，且有證人即目睹告訴人乙○○交付上開財物之吳
    茂林於偵查及原審審理中均證述在卷，復有「阿仁」收受現
    金17萬元及面額23萬元支票1紙後所簽具之收據在卷可查，
    另有發票人為案外人旭峰有限公司、背書人為告訴人乙○○
    、面額為23萬元之支票影本1紙在卷可稽（92年度偵緝字第
    13 頁），然此亦僅供證明張春長確有以強暴脅迫施加告訴
    人逼迫還債，且取得部分財物之事實，尚不足以證明被告甲○○有指示張春長以上揭方式進行索討，或事前達成催討方
    式之協議。
四、此外，尚無其他積極證據足以證明被告甲○○與張春長暴力
    討債有犯意之聯絡，原審卻僅憑告訴人之指訴推定被告係因
    500萬元之票據債權索回無門，始交付被告張春長索取，而
    未循司法途徑請求，依常情應係預期以強暴脅迫之方式索債
    始行奏效，應認被告甲○○對被告張春長索債之手段係明知
    並有意使其發生，逕認被告甲○○非僅止於共同正犯，而係
    妨害自由罪之教唆犯，其所持見解非無可議，被告上訴意旨
    否認犯罪並指摘原判決不當，為有理由，應由本院將原判決
    撤銷，為無罪之諭知。
據上論結，應依刑事訴訟法第369條第1項前段、第364條、第301
條第1項，判決如主文。
本案經檢察官張啟彬到庭執行職務。
中　　華　　民　　國　　94　　年　　3 　　月 　　9  　日
                  刑事第六庭審判長法  官  許國宏
                          　　　　法　官  林銓正
　　                              法  官  洪光燦
以上正本證明與原本無異。
不得上訴。
　                                書記官  陳玉嬋
中　　華　　民　　國　　94　　年　　3 　　月　　10　　日
